【裁判字號】    90,易,515
【裁判日期】    901120
【裁判案由】    侵占等
【裁判全文】
臺灣新竹地方法院刑事判決                            九十年度易字第五一五號
    公  訴  人  臺灣新竹地方法院檢察署檢察官
    被      告  甲○○
    選任辯護人  范光柱律師
右列被告因侵占案件，經提起公訴（八十九年度偵字第五八二八號），判決如左：
    主  文
甲○○無罪。
    理  由
一、公訴意旨略以：被告甲○○原為歐誠企業有限公司（以下簡稱歐誠公司）之股東
    ，於民國八十七年一月間起至同年三月底止，擔任歐誠公司籌備期間之財務，負
    責資金運用、開立支票、保管印鑑章等財務收支工作。甲○○竟意圖為自己不法
    之所有，於八十七年三月二十五日即歐誠公司之籌備期間內，藉職務之便，盜蓋
    合夥人丙○○之印鑑章於新竹市第三信用合作社之取款憑條上，足生損害於丙○
    ○，並提領歐誠公司之設立資金新台幣（下同）二十六萬四千二百七十元，再匯
    入其子郭峻安於新竹市第三信用合作社所開立之帳戶內，而將上開款項，以變易
    持有為所有之意思，予以侵占入己。嗣因歐誠公司核帳查無該筆款項，迨至八十
    九年三月甲○○欲退出經營歐誠公司，在股權讓渡契約書上記載「雙方不得再相
    互求償，放棄任何請求權及興訟」，丙○○始知有異，經向新竹市第三信用合作
    社調閱資料，而得知上情，因認被告涉有刑法第二百十七條第二項之盜用印章及
    同法第三百三十六條第二項之業務侵占罪嫌等等。
二、(1)按犯罪事實應依證據認定之，無證據不得推定其犯罪事實；又不能證明被告犯
    罪或其行為不罰者，應諭知無罪之判決，刑事訴訟法第一百五十四條、第三百零
    一條第一項，分別定有明文。(2)又告訴人之告訴，係以使被告受刑事訴追為目的
    ，是其陳述是否與事實相符，仍應調查其他證據以資審認；而被害人之陳述如無
    瑕疵，且就其他方面調查又與事實相符，固足採為科刑之基礎，倘其陳述尚有瑕
    疵，則在未究明前，遽採為論罪科刑之依據，即難認適法，最高法院著有五十二
    年台上字第一三００號、六十一年台上字第三Ｏ九九號判例可資參照。(3)再認定
    不利於被告之事實，須依積極證據，苟積極證據不足為不利於被告事實之認定時
    ，即應為有利於被告之認定；且事實之認定，應憑證據，如未能發現相當證據，
    或證據不足以證明，自不能以推測或擬制之方法，以為裁判基礎；而認定犯罪事
    實所憑證據，雖不以直接證據為限，間接證據亦包括在內；然而無論直接或間接
    證據，其為訴訟上之證明，須於通常一般之人均不致有所懷疑，而得確信其為真
    實之程度者，始得據為有罪之認定，若其關於被告是否犯罪之證明未能達此程度
    ，而有合理性懷疑之存在，致使無從形成有罪之確信，根據「罪證有疑，利於被
    告」之證據法則，即不得遽為不利被告之認定，亦分別有最高法院三十年上字第
    八一六號、四十年台上字第八六號、七十六年台上字第四九八六號等判例可資參
    照。
三、公訴人認被告甲○○涉有盜用印章、業務侵占犯行，無非以告訴人丙○○之指訴
    ，並經證人吳成銘、乙○○證述甚詳，可知歐誠公司於籌備期間之總資本額為一
    百五十萬元，此即告訴人丙○○、證人吳成銘共出資七十五萬元，被告甲○○與
    郭國清聯名出資七十五萬元之總額，被告甲○○並無額外支出三十一萬餘元之情
    形；且籌備期間均由被告擔任財務收支、掌理支票及印鑑，而當時之帳目確有二
    十六萬四千二百七十元下落不明。此外，又有新竹市第三信用合作社之取款憑條
    、匯款申請書各一紙、股權讓渡契約書一份、告訴人所提籌備期間帳冊二紙、本
    署函查支票存款帳戶Ｏ九八八九二號支票影本六張、支票存根聯一本、新竹市第
    三信用合作社活期性存款明細分類帳一份附卷可稽為其論據。
四、被告甲○○固坦承有於上開時間填寫取款憑條、匯款申請書，將二十六萬四千二
    百七十元匯入其子郭峻安於新竹市第三信用合作社帳戶之事實，然堅詞否認有何
    盜蓋印章及業務侵占之犯行，答辯稱：該筆款項是歐誠公司欠我的錢，是經告訴
    人結算並同意蓋用印章還給我的，印章是由丙○○保管、公司籌備期間也是我拿
    出五十萬元作為公司設立的資本額，且公司當時沒有支票使用，是用我先生郭國
    清的支票來支付相關款項，每次告訴人說公司沒有錢，我就匯錢過去，絕無侵占
    、盜蓋印章犯行等語。經查：
（一）公訴人（告訴人）既認歐誠公司籌備期間之印鑑章（即告訴人丙○○之私章）
      係由被告甲○○所保管，而告訴人亦自承「籌備期間係由我們二人共同管帳，
      被告管現金，我記帳」等情，可知被告已被賦予財務處理上相當之權限，包括
      支付貨款開立支票、存提公司款項等事務上，是以印鑑章既由被告所保管，而
      由被告在前開取款憑條上蓋上丙○○之私章，在僅有告訴人之指訴（即告訴人
      否認有同意被告蓋章），而無其他證據可供審認下，何能遽以推測認定被告有
      盜用印章之犯行（亦即平日被告即有開立支票、存提公司款項之權，今僅因告
      訴人事後否認有同意被告蓋章，即能據此逕以認定被告有盜用印章犯行）？否
      則告訴人亦自承其有開立郭國清（即被告甲○○之先生）之支票以支付款項，
      則事後倘若被告亦否認有同意告訴人開立支票，在無其他證據支持下，則告訴
      人是否應即逕以認定有偽造有價證券之犯行？是本件除告訴人之指訴外，尚應
      調查其他證據以辯明告訴人之指訴是否確與真實相符，而認定被告有盜用印章
      之犯行，此合先敘明。
（二）(1)今告訴人與被告均坦認各出資七十五萬元以投資歐誠公司，而告訴人亦指稱
      該公司於籌備期間被告有先拿出五十萬元作為公司設立資本所用等情，此亦有
      被告提出提領五十萬元現金之取款憑條及開立五十萬元支票並存入歐誠公司帳
      戶之支票各一紙在卷可查（見本院卷宗第十八頁以下），及經本院函查新竹市
      第三信用合作社歐誠公司所開立之活期存款帳戶於八十七年一月至三月間所有
      存款資料明細一份在卷可證（見本院卷宗第四十二頁以下），可認被告於籌備
      期間拿出五十萬元存入歐誠公司之帳戶內，以作為公司設立資本所用等情，確
      屬真實。
      (2)又告訴人自承「籌備期間係以開立郭國清之支票以支付公司之貨款」等情，
      並經被告坦認在卷，亦可認係真實，再經本院調取郭國清在第三信用合作社所
      開設之支票存款帳戶於八十七年一月至三月間之所有支票存款對帳單（見本院
      卷宗第三十九頁以下），從中可知自八十七年一月起至八十七年三月二十四日
      止，以郭國清之支票支付歐誠公司貨款並經兌現者，共計九張，金額共計七十
      七萬九千四百三十元，而告訴人亦自承「至八十七年三月三十一日止，只有償
      還被告二十五萬元公司設立之資本額（平均分擔），且支票兌現在八十七年四
      月份以後者，支票的錢才由我與被告平均分擔」等情，是以從上可知告訴人至
      八十七年三月二十四日止其所出資款項僅有二十五萬元，而被告至八十七年三
      月二十四日止總計已出資一百零二萬九千四百三十元【二十五萬元公司設立資
      本（從歐誠公司帳戶知（見本院卷宗第四十五頁）直至八十七年三月二十四日
      止，被告並未自歐誠帳戶將該分擔之款項提領出來）加上以郭國清支票所支付
      並經兌現之七十七萬九千四百三十元】，扣除其所應分擔之出資額七十五萬元
      ，被告確係多付予公司二十七萬九千四百三十元，是以被告所稱該二十六萬四
      千二百七十元，是公司欠我的錢，是經告訴人結算還我的等語，應屬真實而可
      採信。綜上，是認被告主觀上應無侵占之不法所有意圖。
（三）至證人吳成銘雖於偵查中證述若干情節，然一來其與告訴人係夫妻，證詞當有
      朝利於告訴人而不利被告之偏頗情形，再者其說詞亦與告訴人及被告前開陳稱
      有諸多矛盾而不實，是以尚不能以其證詞為不利被告之認定；再證人乙○○亦
      於偵查中證述相關情節，並提出其所製作之Ｔ字帳一紙在卷（見偵查卷宗第八
      十五頁），然該Ｔ字帳係記載八十七年四月份以後情事，與本案尚無相關，又
      其雖證稱Ｔ字帳係以告訴人提出之帳冊為根據所製作，然考其該帳冊（見本院
      卷宗第三十六頁）所記載，公司資本匯入一百五十萬元，然並無存入公司帳戶
      （有本院調取之歐誠設於新竹市第三信用合作社之帳戶可資參照），係以手頭
      現金保存，此已與常理不符（資金流向未詳實記載、股東繳交股款，交易形態
      未明）；而公司既有「應付票據」會計科目（見該帳冊第八頁），便應有支票
      存款，即開立遠期支票同時亦應載入帳冊內，唯該公司帳冊內亦未見「銀行存
      款－支存」會計科目，支票兌現時又未見沖銷銀行存款，而無銀行存款科目，
      如何看出八十七年三月二十五日被告匯款入其子帳戶，亦即有使用銀行戶頭取
      款卻無帳記錄；復告訴人與被告皆坦認籌備期間使用郭國清（即被告之先生）
      之支票支付公司帳款，然並未見「股東往來」科目之設立，如何能得出被告究
      竟借予公司多少金額？綜上本院認該帳冊，應即為所謂之「外帳」僅供國稅局
      查帳用，其上所記載與事實根本不符，是亦不能以此作為認定不利被告之證據
      。
（四）綜上所述，本院認被告甲○○於歐誠公司籌備期間即八十七年一月至同年三月
      二十五日止，確已出資超過其所應負擔之七十五萬元（實係達一百零二萬九千
      四百三十元，超出二十七萬九千四百三十元），是以其辯稱該二十六萬四千二
      百七十元係經告訴人結算，公司所欠我的錢等語，應係真實而可足以採信，再
      僅憑告訴人之指訴，而無其他證據可供參酌下，亦無法證實被告有盜用印章之
      犯行。亦即被告被訴前開盜用印章、業務侵占犯行，經本院參酌相關事證，其
      為訴訟上之證明，尚難確信已達真實，仍有合理性懷疑之存在，致使本院無從
      形成被告有罪之確信不疑之心證，依上開判例之見解，應為有利於被告之認定
      。是以本件除告訴人前開之指訴外，公訴人所舉之其他證據尚均不能為不利於
      被告之認定已如前述，是以尚難僅憑告訴人與事實不符之指訴，即推測、擬制
      被告有前開犯行，亦即公訴人上開所指之情，尚屬臆測，尚難憑此即遽以推定
      而資為被告不利之證據，是認被告上開辯解，足以採信，被告既無從證明確有
      盜用印章及侵占之不法所有之意圖，即與刑法第二百十七條第二項、第三百三
      十六條第二項之構成要件不符，自不得以該罪相繩。此外，復查無其他積極證
      據，足資證明被告有何公訴人所指之犯行，應認不能證明被告確有犯罪，依據
      上開最高法院判例意旨、及「罪證有疑，利於被告」之證據法則及相關說明，
      本院自應依法諭知被告無罪之判決，以免冤抑。
五、應依刑事訴訟法第三百零一條第一項，判決如主文。
中      華      民      國    九十      年     十一     月     二十     日
                                   法  官  馮  俊  郎
右正本證明與原本無異。
如不服本判決，應於判決送達後十日內向本院提出上訴狀（應附繕本），上訴於臺灣
高等法院。
                                   書記官  鄭  姿  萍
中      華      民      國    九十      年     十一     月     二十一   日


司法院資訊處製作；財團法人民間司法改革基金會備份。
